【裁判字號】    95,上訴,1831
【裁判日期】    950914
【裁判案由】    殺人未遂等
【裁判全文】
臺灣高等法院刑事判決                95年度上訴字第1831號
上  訴  人
即  被  告  甲○○
                    （現另案於臺灣新竹監獄執行中）
選任辯護人  吳仟翼律師
上列被告因殺人未遂等案件，不服臺灣板橋地方法院94年度訴字
第1307號，中華民國95年4月13日第一審判決（起訴案號：臺灣
板橋地方法院檢察署93年度偵字第19601號，併案案號：臺灣新
竹地方法院檢察署94年度偵字第4155號），提起上訴，本院判決
如下：
    主  文
原判決關於殺人未遂及執行刑部分均撤銷。
甲○○殺人未遂，處有期徒刑伍年貳月，扣案之制式手槍壹支（
含彈匣貳個及紅外線瞄準器壹個），沒收；又殺人未遂，處有期
徒刑伍年貳月，扣案之制式手槍壹支（含彈匣貳個及紅外線瞄準
器壹個），沒收；應執行有期徒刑拾年，扣案之制式手槍壹支（
含彈匣貳個及紅外線瞄準器壹個），沒收。
    事  實
一、甲○○曾犯盜匪、感訓等案件，因假釋付保護管束及免於繼
    續執行等原因於民國87年12月31日出監，後由於保護管束被
    撤銷，其未到案執行殘刑，經檢察官於92年10月3日通緝。
    其於92年12月間向綽號「阿猴」之成年男子，購得具殺傷力
    且裝置紅外線瞄準器之制式手槍1支（含彈匣2個）、制式子
    彈26顆、改造手槍1支（含彈匣2個）及土造子彈23顆（甲○○未經許可持有制式手槍、制式子彈、改造手槍及土造子彈
    部分，業經原審判處有期徒刑8年併科罰金新台幣30萬元確
    定。）後，其先於93年11月10日16時許，隨身攜帶前揭裝置
    紅外線瞄準器制式手槍及制式子彈若干顆，至臺北縣樹林市
    ○○路637號8樓之2友人謝明宗住處，警方接獲線報遂前往
    上址查緝，並在該址樓下電梯埋伏，迨於同日19時許，甲○○自上址搭乘電梯下樓，臺北市政府警察局萬華分局小隊長
    丁○○、刑事小隊長丙○○、偵查員潘以鏜、乙○○等多名
    警方人員即跟在甲○○身後欲對其進行盤查，甲○○見有人
    在後跟隨，因丁○○等人均穿著便服，又未表明其等身分，
    甲○○以為仇家找上拔腿快跑，潘以鏜等人亦迅即自後追趕
    ，於雙方距離僅約5公尺左右時，甲○○雖不知在後面追趕
    之潘以鏜等人為執行公務之警察，但為求能脫身，於其預見
    其所持之手槍為制式手槍殺傷力甚大，如其持該制式手槍朝
    追躡其後約5公尺左右之人射擊，將可能使潘以鏜等人因受
    近距離槍擊而致死亡之結果，其竟容任該等結果之可能發生
    之情況下，猶基於殺人之不確定故意，將所持前揭制式手槍
    上膛，朝潘以鏜等人方向開槍射擊前揭制式子彈1發，惟因
    潘以鏜等人見狀即機警往右側停放之車輛處閃避，始倖免於
    難，而未生槍擊致死之結果，甲○○並旋即趁隙逃離。復於
    93年12月2日23時50分許（起訴書誤載為30分許）丙○○、
    乙○○、丁○○及潘以鏜等多名警方人員再度據報在臺北縣
    板橋市○○街6之1號「經典租車公司」內埋伏守候甲○○時
    ，其中丙○○與乙○○負責監視該車行後門，丙○○見甲○○出現後門欲進入屋內，遂自其後方擒抱並勒住其脖子，而
    乙○○隨即向甲○○表明警察身分並上前協助壓制甲○○，
    由於丙○○等人仍穿著便服，且因當時情況緊急，甲○○並
    未聽清楚乙○○所說警察身分一事，甲○○雖不知丙○○等
    人為執行公務之警察，其仍以為仇家找上，遂自其身上背包
    內取出前揭裝置紅外線瞄準器制式手槍，適負責監視該車行
    其他地點之丁○○聽聞吵鬧聲亦趕至現場，發現甲○○手上
    持有手槍，丁○○便上前握住甲○○之右手及所持槍枝之槍
    管，甲○○為求能脫身，於其預見身處與警員近身搏鬥之混
    亂狀況中，無法隨意控制射擊方向，貿然開槍極有可能擊中
    警員而導致死亡之結果，卻容任該結果之可能發生之情況下
    ，於槍口指向前方與其搏鬥中之丁○○、乙○○之際，仍另
    行基於殺人之不確定故意，先將前揭制式手槍上膛，再接續
    開槍而擊發制式子彈2發，所幸因甲○○之右手及槍管尚遭
    丁○○抓住壓制，而使射擊方向偏向左側，該2發子彈均未
    擊中任何人，而分別擊中位於甲○○左側之廁所門外靠近地
    面之牆角及該門外右上方偏天花板之牆角。嗣經警順利將甲○○逮捕，並自甲○○手上扣得前揭裝置紅外線瞄準器制式
    手槍1支（含彈匣1個及彈匣內制式子彈8發），暨在甲○○
    背包內扣得上開改造手槍1支（含彈匣2個）、土造子彈23顆
    ，及上開制式手槍之另1個彈匣暨彈匣內制式子彈15發，並
    於現場採集到已擊發之彈殼2顆及彈頭碎片3片。
三、案經臺北市政府警察局萬華分局報請臺灣板橋地方法院檢察
    署檢察官偵查起訴，且經臺灣新竹地方法院檢察署檢察官向
    原審法院請求併案審理。
    理  由
壹、程序部分：
一、本件上訴人即被告甲○○原被檢察官起訴之內容除上開殺人
    未遂犯行外，尚有被起訴亦犯有未經許可持有手槍、子彈犯
    行，及涉有刑法第135條第1項之妨害公務執行犯行，且認被
    告所犯殺人未遂及妨害公務執行犯行，有方法結果之牽連犯
    ，應論以殺人未遂罪，另未經許可持有手槍、子彈犯行為想
    像競合犯，應論以未經許可持有手槍罪，又被告所犯殺人未
    遂罪與未經許可持有手槍罪間，犯意各別，行為有異，應分
    論併罰。原審審理後，認被告未經許可持有手槍、子彈犯行
    均有罪，且係想像競合犯，應論以未經許可持有手槍罪，判
    處判處有期徒刑8年併科罰金新台幣30萬元，另被告殺人未
    遂與妨害公務執行犯行亦均有罪，且各為連續犯，而被告所
    犯殺人未遂及妨害公務執行犯行，係想像競合犯，應論殺人
    未遂罪，判處判處有期徒刑9年，且被告殺人未遂與未經許
    可持有手槍罪，犯意各別係數罪，定執行刑有期徒刑16年6
    月併科罰金新台幣30萬元。檢察官對原判決並未提起上訴，
    被告原來對原判決全部提起上訴，然被告於95年8月1日本院
    行準備程序時，就未經許可持有手槍罪部分撤回上訴，是原
    判決關於未經許可持有手槍罪部分業已確定，本院僅能就原
    判決關於殺人未遂及妨害公務執行部分，加以審理，合先敘
    明。
二、按「刑事訴訟法第159條之5第1項『被告以外之人於審判外
    之陳述，雖不符前4條之規定，而經當事人於審判程序同意
    作為證據，法院審酌該言詞陳述或書面陳述作成時之情況，
    認為適當者，亦得為證據』之規定，係以被告以外之人於審
    判外之陳述不符合同法第159條之1至第159條之4有關傳聞法
    則例外規定之情形，且該陳述須經法院審酌作成時之情況，
    認為適當時，始有其適用。此所謂「審酌該陳述作成時之情
    況，認為適當」者，係指依各該審判外供述證據製作當時之
    過程、內容、功能等情況，是否具備合法可信之適當性保障
    ，加以綜合判斷而言；倘法院審酌結果，認為該違背法定程
    序屬證據相對排除法則，但其情節重大，或其可信度明顯過
    低之情事者，即應認其欠缺適當性，仍不具證據能力，而不
    得作為證據。至同法第158條之3規定：『證人、鑑定人依法
    應具結而未具結者，其證言或鑑定意見，不得作為證據』，
    其立法理由乃在擔保該證言或鑑定意見，係據實陳述或公正
    誠實之可信性，故未依法具結者，依證據絕對排除法則，當
    然無證據能力，而不得作為證據，自不得因當事人於審判程
    序之同意，逕認該未經具結之證言或鑑定意見，亦得作為證
    據，此於適用同法條（第159條之5）第2項所定『視為有前
    項之同意』之情形者，亦應受上揭第158條之3規定之限制。
    」，業經最高法院著有94年度台上字第3277號判決要旨可參
    。經查：本件卷附之內政部警政署刑事警察局93年12月3
    日刑鑑字第0930239051號槍彈鑑定書所示鑑定意見（見偵查
    卷第49至56頁），係該局依檢察機關概括授權執行鑑定職務
    所出具之書面鑑定報告，依刑事訴訟法第159條第1項及同法
    第208條第1項準用同法第206條第1項之規定，屬於傳聞法則
    之例外，得作為證據。又本件被告及其選任選任辯護人暨
    檢察官就證人黃冠榮等人於警詢時陳述之證據能力，先於原
    審行準備程序時表示同意上開證據資料有證據能力，或對證
    據能力表示無意見（見原審卷第37、38頁），再於本院行準
    備程序時表示對證據能力無意見（見本院95年6月8日準備程
    序筆錄），而觀諸證人黃冠榮等人於警詢時之陳述，固均屬
    傳聞證據，惟本院審酌上開證據資料製作時之情況，尚查無
    違法不當及證明力明顯過低之瑕疵，且認為以之作為證據應
    屬適當，且被告及其選任選任辯護人暨檢察官亦未於本院言
    詞辯論終結前聲明異議，爰逕依刑事訴訟法第159條之5第1
    項、第2項規定，認證人黃冠榮等人於警詢時之陳述均有證
    據能力。證人丙○○及丁○○於接受檢察官偵訊時之陳述
    ，依刑事訴訟法第159條之1第2項規定，本屬傳聞法則之例
    外得作為證據，但因其2人於接受檢察官偵訊時，並未依法
    具結（見偵查卷第128至133頁），且又查無符合刑事訴訟法
    第186條不得命其具結之要件，是證人丙○○及丁○○於接
    受檢察官偵訊時之陳述，依刑事訴訟法第158條之3規定，不
    得作為認定被告犯罪之證據。
貳、實體部分：
一、訊據被告固坦承於93年11月10日16時許，在臺北縣樹林市○○路637號8樓處持前揭裝置紅外線瞄準器制式手槍擊發制式
    子彈1發，又於93年12月2日23時50分許在臺北縣板橋市○○
    街6之1號「經典租車公司」處，持前揭裝置紅外線瞄準器制
    式手槍擊發制式子彈2發，惟矢口否認有何殺人未遂之犯行
    ，辯稱警方2次都沒有表明身分，也沒有穿制服，當時他們
    一直靠近伊，氣氛很不對，壓力很大，而伊的仇家很多，所
    以伊才會開槍要嚇跑他們，伊不是朝他們的方向開槍，伊沒
    有殺人犯意云云。
二、經查：
  (1)被告曾犯盜匪、感訓等案件，因假釋付保護管束及免於繼續
    執行等原因於民國87年12月31日出監，後由於保護管束被撤
    銷，其未到案執行殘刑，經檢察官於92年10月3日通緝之事
    實，有本院前案紀錄表附卷可參，又被告所持有之前揭裝置
    紅外線瞄準器制式手槍及制式子彈，經警方扣案後送內政部
    警政署刑事警察局鑑定結果認，該手槍係奧地利GLOCK廠製
    17型口徑9m m之制式半自動手槍，機械性能良好，可擊發同
    口徑制式子彈，認具殺傷力；又前揭制式子彈，係口徑9mm
    制式子彈亦具殺傷力，有該局93年12月3日刑鑑字第093023
    9051號槍彈鑑定書1份在卷可佐（見偵查卷第49至56 頁），
    是足認被告所持有之前揭裝置紅外線瞄準器制式手槍及制式
    子彈具殺傷力之事實，堪以認定（另被告自92年12月間起至
    94年12月2日止持有前揭制式手槍及制式子彈暨改造手槍及
    土造子彈，嗣由警方扣案之事實，業據被告自承在卷，且被
    告此部分犯行，如前述亦經原審判處有期徒刑8年併科罰金
    新台幣30萬元確定在案，附此敘明）。
  (2)被告於93年11月10日19時許，在臺北縣樹林市○○路637號
    樓下開槍之事實，業據證人即案發當時追捕被告之偵查員潘
    以鏜於原審證稱：「我們全部的人埋伏在樓下，即電梯旁邊
    ，當時我埋伏在電梯出口的牆壁旁邊，後來被告下來，符合
    檢舉人檢舉的特徵與穿著，我就跟著被告後面走過去，要上
    前盤查，看到被告回頭看我就開始跑，就跑出這棟大樓的側
    門出去，我跟出去時，我目視差不多離他5公尺左右，被告
    就回頭，並從他背的黑色包包裏面掏槍出來，我有看到他所
    拿的槍的紅外線已經亮了，紅外線轉向我的時候，我還來不
    及掏槍，就翻滾到我右側的遮蔽物去，就聽到槍聲，我爬起
    來時，看後面的同事也都趴下來，我說他有槍，大家要注意
    ，被告就往前面的三岔路口的車陣中跑過去」、「（你當時
    看到紅外線的方向為何？）我當時看到的是紅外線有掃過我
    這邊，紅外線是線狀的，但是他如果指向我時，則是點狀的
    ，我當時有看到線狀及點狀的紅外線，所以我可以確認紅外
    線曾經掃過我這邊」、「（你看到被告掏槍時，你是否看到
    被告當時持槍朝向的方向？）與紅外線相同，因為紅外線的
    裝置是裝在槍上面，與槍的方向相同」、「我聽到槍響與我
    閃躲，幾乎是在同時.... 」、「（在你閃躲時，是否確實
    看到紅外向是點狀的？）我確實有看到」（見原審卷第131
    至134頁），另證人即案發當時追捕被告之小隊長丁○○於
    本院證稱：「（後來被告下樓之後發生的經過情形如何？）
    我是聽到說被告從樓上下來，我趕去圍捕的時候，他已經走
    到外面，我們一窩蜂去攔他時，他突然從背包拿出壹把槍，
    我們看到有紅外線，我們都閃開找掩護。他有開1槍。」、
    「（他有無對準什麼目標開槍？）因為看到有紅外線，我們
    7、8個人就散開也沒有注意到他對什麼人開槍。」（見本院
    95年8月31日審判程序筆錄），而證人即案發當時追捕被告
    之刑事小隊長丙○○於本院亦證稱：「（你參與是哪一部分
    ？）圍捕的部分，我是在樹林中正路1樓埋伏，被告從電梯
    出來有6、7個人，他走後門，我和另1位偵查員潘以鏜是負
    責後門的看守，他從後門出來後，我們要上前盤查時，被告
    就跑了。」、「（要盤查時後來又發生什麼事？）被告一出
    後門，就掏出有紅外線的手槍，回頭就開1槍。」、「（他
    有沒有瞄準什麼目標？）當時天色已經黑了，所以裝有紅外
    線的槍當時就是指向瞄準我與潘以鏜的方向。」（見本院95
    年8月31日審判程序筆錄），核與被告於原審自承「第1次我
    是在距離他們10步左右開槍」、「制式子彈在第1次射擊警
    方時射掉1顆」（見原審卷第36、37頁），及於本院自承「
    （這把制式克拉克手槍是否有紅外線的裝置？）是的。」、
    「（土造那把有沒有紅外線的裝置？）沒有。」、「（警方
    二次圍捕時你都是拿制式的克拉克手槍？）是的。」（見本
    院95年8月31日審判程序筆錄）之情節大致相符，可見被告
    於93年11月10日發現潘以鏜等人在後跟隨為求脫身，於5公
    尺左右之近距離內，持扣案之制式手槍朝向潘以鏜等人方向
    開1槍射擊無訛。
  (3)被告於93年12月2日23時50分許，在臺北縣板橋市○○街6之
    1號「經典租車公司」內開槍之事實，業據證人即案發當時
    參與壓制被告之偵查員乙○○於原審證稱：「（第2次查緝
    的經過？）當天我到租車公司的現場去，控制完現場後，發
    現被告沒有在現場，我就和丙○○到營業處後面..... 後來
    聽到後面的鐵捲門有聲音，在鐵捲門過來這邊有另一道小門
    ，丙○○就立即躲在小門後，我站在該小門的斜對面警戒，
    被告從鐵捲門進來，又經過該小門，將門簾撥開之後，丙○○就立即發現是被告，因為他在這之前與被告有見過面，黃
    立即大喊「土狗」（被告之綽號）在這邊，並上前壓制，壓
    制時被告仍然伸手進去他所背的腰包內，要掏槍出來，我見
    狀隨即掏槍出來，但因為黃與被告正處於壓制狀態中，2人
    是抱在一起扭打的，黃是從被告後面抱著他，... 我當時右
    手持槍，就上前去用左手去壓制被告... 後來另外有警備隊
    的同仁丁○○過來，見狀就隨即上前去握住被告所持的槍，
    我們就3人一起將被告壓制到地上，被告壓制在地上時，丁○○還是握住那把槍，被告還是拉槍的滑套，開了2槍」、
    「丁○○握住被告所持的槍的槍管，被告開槍時，槍管的槍
    口是朝向我與丁○○.... 」、「被告從門簾一進來，小隊
    長壓制被告，我隨即表明身分」、「（被告開槍時，你與丁○○是面對被告嗎？）是，我們都面對他」、「（被告開槍
    時，你與盧距離多遠？）幾乎是沒有距離的，我們一起壓制
    被告，所以靠得相當近」、「（被告開槍時，有無朝下、朝
    上或朝前？）是朝前面，所以我才有看到火花」（見原審卷
    第105至111頁），另證人丁○○於本院證稱：「（當時的情
    形如何？）我人在外面，有壹部分人在車行裡面。」、「（
    你衝到車行的時候看到的情形如何？）車行有好幾道布廉，
    另外的同事出來說裡面有吵鬧的聲音，我直接衝進去，那時
    候被告被丙○○勒住脖子，另一位同事拉著被告的袖子，被
    告從背包掏出槍，他剛好拿著壹把裝有紅外線的槍對著我，
    我直接把槍壓在地下，壓在地下的時候我有聽到二聲槍響。
    」（見本院95年8月31日審判程序筆錄），而證人丙○○於
    本院亦證稱：「（你參與那一部分的勤務？）車行裡面另外
    有人，我與偵查員乙○○是負責後門的部分。」、「（經過
    情形如何？）我聽到後門的鐵捲門有啟動的聲音，就看到被
    告從後門進來，從後門要進去第一個房間的時候有壹個布廉
    ，我看到他進來的時候，我就壓制他。我壓住被告之後，乙○○也參與壓制，並告訴他我們是警察。被告還是手伸進去
    背包拿槍。」、「（被告後來有沒有開槍？）「我有聽到二
    聲槍擊聲。」（見本院95年8月31日審判程序筆錄），又證
    人黃冠榮於警詢時稱「警分與甲○○在地上扭打，接著聽到
    兩聲槍響」（見偵查卷第17頁），核與被告於原審自承「第
    2 次我與他們近身搏擊」、「制式子彈在第2次射擊警方時
    射了2顆（制式子彈）」（見原審卷第36、37頁），及如前
    述被告於本院自承此次射擊係使用扣案之制式手槍之情節大
    致相符，又警方於現場採集到已擊發之彈殼2顆及彈頭碎片3
    片，經內政部警政署刑事警察局鑑定結果認均係已擊發之口
    徑9mm制式彈殼，並經與槍枝管制編號0000000000號槍枝即
    前揭制式手槍試射彈殼比對結果，其彈底特徵紋痕相吻合，
    認均係由該槍枝所擊發等語，此有該局93年12月3日刑鑑字
    第0930239051號槍彈鑑定書1份在卷可佐（見偵查卷第49至
    56 頁），準此可見被可見被告於93年12月2日與丙○○、乙○○及丁○○近身搏鬥中，於扣案之制式手槍槍口指向丁○○、乙○○之際，為求脫身，曾接連開2槍射擊無誤。
  (4)雖如前述被告係發現潘以鏜等人在後跟隨為求脫身而開第1
    槍，另被告與乙○○等人近身搏鬥中為求脫身而接連開第2
    槍及第3槍，但徵之被告於警詢時自承「我槍枝是發現警方
    後才上膛」（見偵查卷第9頁第3行），於接受檢察官偵訊時
    亦稱93年11月10日，當天為「警方開始追我時，我邊跑邊上
    膛」，另93年12月2日，當天為「後來他們拉著我並把我制
    扶在地上，我開始將攜帶在我身邊的槍枝拿出來，並將子彈
    上膛。」（見偵查卷第129頁），於原審又稱93年11月10日
    ，當天「他們一直靠近我，氣氛很不對，我的仇家很多所以
    我才會開槍」，另93年12月2日，當天「我自信以我我的槍
    法可以控制好... 想要嚇跑他們」（見原審卷第36頁），及
    於本院自承「（為何這二次圍捕的時候，1次11月10日，1
    次12月2日，你都有開槍？）我發覺有不明的壓力，都衝著
    我來，所以我要嚇阻他們。」（見本院95年8月31日審判程
    序筆錄）等情以觀，足見被告於93年11月10日及93年12月2
    日這2次之開槍，均出於被告之故意，並非因荒亂中不小心
    而誤觸板機而擊發，蓋此從被告發現潘以鏜等人及與乙○○
    等人近身搏鬥後，始分別將槍枝上膛再開槍可知。
  (5)被告雖辯稱伊開槍要嚇跑他們，伊沒有殺人犯意云云，但如
    前述扣案之制式手槍及制式子彈均具殺傷力，而被告於本院
    亦自承「（扣案制式克拉克手槍，殺傷力很大，你有沒有想
    過開槍擊中人的身體會發生死亡的結果？）當然有，打到人
    一定會死。」、「（既然知道打到人會死，為何還要開槍？
    ）我要找機會逃跑」（見本院95年8月31日審判程序筆錄）
    ，且如前述告93年11月10日當天，係於5公尺左右之近距離
    內，持扣案之制式手槍朝向潘以鏜等人方向開1槍射擊，另
    93年12月2日時，係於扣案之制式手槍槍口指向丁○○、乙○○之際接連開2槍，可見被告已預見其所持之手槍為制式
    手槍殺傷力甚大，竟為求能脫身而仍開槍，其先2次開槍行
    為，均具殺人之不確定故意無訛，被告所謂沒有殺人犯意之
    辯解，無非事後卸責之詞，委無可取。
  (6)被告於93年11月10日開1槍後，因潘以鏜等人見狀即機警往
    右側停放之車輛處閃避，始倖免於難，而未生槍擊致死之結
    果，甲○○並旋即趁隙逃離，及被告於93年12月2日開2槍後
    ，因被告之右手及槍管尚遭丁○○抓住壓制，而使射擊方向
    偏向左側，該2發子彈均未擊中任何人，而分別擊中位於甲○○左側之廁所門外靠近地面之牆角及該門外右上方偏天花
    板之牆角之事實，業據證人潘以鏜、丁○○、乙○○及丙○○分別證述在卷，且互核相符，而被告亦不爭值此部分事實
    ，是被告先後開槍均未擊中任何人並造成傷亡之事實，亦堪
    認定。
  (7)證人潘以鏜、丁○○、乙○○及丙○○等人雖均為臺北市政
    府警察局萬華分局員警，但由於潘以鏜等人於93年11月10日
    及93年12月2日先後2次出勤務時均穿著便服，是被告先後2
    次開槍時，均不知在後跟隨及上前與其搏鬥之人為警察之事
    實，業據被告供述在卷，且證人潘以鏜、丁○○、乙○○及
    丙○○等人於接受檢察官偵訊、原審審理及本院審理時，亦
    分別證述93年11月10日及93年12月2日先後2次出勤務時均穿
    著便服在案，另證人潘以鏜於原審稱93年11月10日當天伊沒
    有表明警察身分，且印象中其他同事亦沒有表明警察身分（
    見原審卷第133、134頁），另證人丁○○於本院亦稱93年11
    月10日當天伊不知道有沒有同事表明警察身分（見本院95年
    8月31日審判程序筆錄），而雖然證人乙○○於93年12月2日
    上前協助丙○○壓制被告時，曾向被告表明警察身分（此據
    證人乙○○於原審審理證述在案，見原審卷第107、108頁）
    ，但由於當天被告與乙○○等人相互搏鬥時情況緊急，被告
    未能聽清楚乙○○所說警察身分一事，應有可能，尤其再參
    酌證人丙○○於本院證稱「我們有講我們是警察，但是他有
    沒有聽到，我不知道。」，及證人丁○○於本院亦稱93年12
    月2日當天伊沒有聽到其同事表明警察身分等情以觀（均見
    本院95年8月31日審判程序筆錄），益徵被告所稱不知在後
    跟隨及上前與其搏鬥之人為警察之說詞，不違背常理，尚非
    不可採。
  (8)如前所述，警方93年11月10日及93年12月2日先後2次出勤務
    時均未開槍，反而僅被告先後開了3槍，此據證人潘以鏜、
    丁○○、乙○○及丙○○等人分別供述在卷，且被告亦不爭
    執此事實，據此可知被告之開槍行為，並不符合正當防衛或
    緊急避難之要件，因此，儘管被告開槍時不知對方為警察，
    但被告之開槍行為仍無適用正當防衛或緊急避難阻卻違法規
    定之餘地，特此敘明。
三、綜上所述，本件事證明確，被告上開殺人未遂犯行，足堪認
    定，應予論罪科刑。
四、被告先後2次分別向潘以鏜、乙○○、丁○○等人開槍射擊
    ，雖已著手殺人行為之實施，惟未發生死亡之結果，其犯罪
    尚屬未遂階段，核其所為，均係犯刑法第271條第2項、第1
    項之殺人未遂罪。被告於93年12月2日開槍擊發2顆子彈，因
    時間接連且係基於同一殺人目的下所為之接續行為，皆侵害
    同一法益，應屬接續犯係包括一罪。而被告先後2次分別向
    潘以鏜、乙○○、丁○○等人開槍射擊之行為，雖均未發生
    死亡之結果，但在場之潘以鏜、乙○○、丁○○等人均有受
    傷或死亡之可能，是被告先後2次殺人未遂犯行，均有數法
    益受害，亦即被告先後2次殺人未遂犯行，各屬觸犯數個殺
    人未遂罪名，應依想像競合犯規定，各從一重處斷。另雖然
    被告先於93年11月10日開1槍及再於93年12月2日開2槍，其
    先後2犯行構成要件相同，且先後時間上僅間隔21日，但因
    被告前後2次開槍行為，均屬突發狀況，可見被告先於93年
    12月2日開2槍之行為，係另行起意，自難謂被告前後2犯行
    ，自始均在一個預定犯罪計劃以內，自不能論以連續犯（最
    高法院70年台上字第6296號判例要旨參照），檢察官認被告
    前後2犯行係連續犯，尚有未洽。被告前後2犯行，既然犯意
    個別，自應分論併罰。而被告行為後，刑法第25條及第26條
    未遂犯、第51條定執行刑、第38條沒收之規定，業於94年1
    月7日修正公布，並於95年7月1日施行，依新法第2條第1項
    規定，比較刑法修正前後規定（含法律適用應整體適用不得
    割裂適用之法理）結果，修正後之刑法規定未較修正前規定
    有利於被告，是本件被告上開殺人未遂犯行，應依修正前之
    刑法第26條前段規定，各減輕其刑。
五、另檢察官於原審94年11月17 日審理時，原當庭更正被告乃
    係基於恐嚇及殺人之犯意，而擴張認定被告尚涉有刑法第30
    5條之恐嚇危害安全罪，嗣於原審95年3月16日審理時，檢察
    官復當庭更正認勿庸再論恐嚇危害安全罪，是本院自無庸就
    被告又無涉恐嚇危害安全罪加以論述，併此敘明。又臺灣新
    竹地方法院檢察署檢察官就該署94年度偵字第4155號案件向
    原審請求併案審理一節，因臺灣新竹地方法院檢察署檢察官
    就該署94年度偵字第4155號案件內部分事實，即為前開殺人
    未遂犯行，此部分事實自應由本院併予審理；至於該案件被
    告其他犯行（即被告涉嫌於93年11月10日17時30分許，在台
    北縣樹林市○○路496號前，基於強盜犯意持上開手槍，致
    使田志仁不能抗拒而奪其所有車牌號碼FXK-113號重型機車1
    輛犯行），因與本件無裁判上一罪關係，業經原審退回併案
    在案，亦此說明。
六、原審以被告事證明確，予以論罪科刑，固非無見，惟如後述
    被告未犯刑法第135條第1項之妨害公務執行罪，原審未予詳
    察遽予認定，被告亦犯刑法第135條第1項之妨害公務執行罪
    ，自有未洽；又被告上開2犯行並非連續犯，原審論以連續
    犯，及證人丙○○、丁○○於接受檢察官偵訊時之陳述，因
    未具結，不得作為認定被告犯罪之證據，原審卻將證人丙○○、丁○○於接受檢察官偵訊時之陳述，作為認定被告犯罪
    之證據，均尚有未洽；另如前述上開刑法第25條、第26條、
    第51條及第38條業已修正，原審未及審酌，亦有未洽。被告
    上訴否認犯罪，指摘原判決不當，請求撤銷原判決，雖無理
    由，惟原判決既有如上述可議之處，自屬無可維持，自應由
    本院將原判決關於殺人未遂部分撤銷，而既然原判決關於殺
    人未遂部分應予撤銷，原判決關於執行刑部分亦失所附麗，
    亦應併予撤銷，由本院另為適法之諭知。爰審被告被告曾犯
    盜匪、感訓等案件，因假釋付保護管束及免於繼續執行等原
    因於民國87年12月31日出監，後由於保護管束被撤銷，其未
    到案執行殘刑，經檢察官於92年10月3日通緝中，足見被告
    之素行甚為不良，竟不知悔改再犯本件2次殺人未遂犯行，
    但並未造成死亡之結果，即事後仍否認犯罪等一切情狀，分
    別量處如主文第2項所示之刑，並依修正前之刑法第51條第5
    款規定，定如主文第2項所示之執行刑，以資懲儆。至於被
    告所犯業已確定之未經許可持有手槍罪部分（即原審判處有
    期徒刑8年併科罰金新台幣30萬元部分），因不在本院審理
    範圍，本院自不能將被告殺人未遂罪與未經許可持有手槍罪
    ，於本件再定執行刑，附此敘明。
七、扣案之前揭制式手槍為違禁物，且係被告所有並係供其犯上
    開殺人未遂犯行用之物，而彈匣2個及紅外線瞄準器1個均為
    前揭制式手槍之從物，是前揭制式手槍及彈匣2個暨紅外線
    瞄準器1個，依修正前之刑法第38條第1項第1款規定宣告沒
    收。至於其他扣案之制式子彈26顆、改造手槍1支（含彈匣2
    個）及土造子彈23顆，雖均亦為違禁物，但因非供被告用以
    犯上開殺人未遂犯行之物，基於從刑附屬於主刑之法理，自
    不能於本件宣告沒收，亦此敘明。
八、公訴意旨另略以：被告於93年11月10及93年12月2日犯上開2
    件殺人未遂犯行，同時亦基於妨害公務執行犯意，對潘以鏜
    等警方人員施強暴行為，因認被告亦涉有刑法第135條第1項
    之妨害公務執行罪嫌云云，按刑法第135條第1項之妨害公務
    執行罪係故意犯，因此若行為人無此妨害公務執行犯意時，
    自無成立該罪之餘地。雖然被告於本院95年8月31日審理時
    ，對被訴妨害公務執行罪嫌部分，是否成罪不再爭執，然徵
    之被告自被警方查獲起至本院審理日止，其均否認知道在後
    跟隨及上前與其搏鬥之丁○○等人為警察，且如前述本院認
    其所稱不知在後跟隨及上前與其搏鬥之人為警察之說詞，尚
    非不可採，從而，被告於93年11月10日及93年12月2日之行
    為，自不能論以妨害公務執行罪，然因檢察官認被告此部分
    犯行與前述有罪之殺人未遂犯行為牽連犯，爰不另無罪之諭
    知。
九、台灣板橋地方法院檢察署檢察官就該署95年度偵字第16916
    號案件，認被告涉嫌於93年遭警逮捕前，向「阿猴」購買具
    殺傷力之改造槍枝1支，並將之藏置於台北縣板橋市○○街
    56之1號處，嗣至95年1月21日警方在此處查獲具殺傷力之改
    造槍枝1支等物品，因認被告涉有未經許可持有手槍罪嫌，
    並與本案被告所犯未經許可持有手槍罪部分，具有裁判上一
    罪關係，向本院請求併案審理云云，然本件被告所犯未經許
    可持有手槍罪部分，經原審判處有期徒刑8年併科罰金新台
    幣30萬元後，被告已於95年8月1日本院行準備程序時撤回上
    訴在案，本院已不能再就被告所犯未經許可持有手槍罪部分
    加以審理，因此，台灣板橋地方法院檢察署檢察官就該署95
    年度偵字第16916號案件請求本院併案審理一節，本院自無
    法併案審理，應退回由檢察官另行處理，附此敘明。
據上論斷，應依刑事訴訟法第369條第1項前段、第364條、第299
條第1項前段，刑法第2條第1項前段，修正前刑法第11條前段、
第271條第2項、第1項、第26條前段、第55條、第51條第5款、第
38條第1項第1款，判決如主文。
本案經檢察官郭啟東到庭執行職務。
中    華    民    國    95    年    9     月    14    日
                  刑事第十六庭審判長法  官  葉騰瑞
                                    法  官  莊明彰
                                    法  官  黃俊明
以上正本證明與原本無異。
如不服本判決，應於收受送達後十日內向本院提出上訴書狀，其
未敘述上訴之理由者並得於提起上訴後十日內向本院補提理由書
（均須按他造當事人之人數附繕本）。
                                    書記官  廖婷璇
中    華    民    國    95    年    9     月    14    日
附錄：本案論罪科刑法條全文
刑法第271條
殺人者，處死刑、無期徒刑或 10 年以上有期徒刑。
前項之未遂犯罰之。
預備犯第 1 項之罪者，處 2 年以下有期徒刑。


司法院資訊處製作；財團法人民間司法改革基金會備份。
